【裁判字號】    97,台上,291
【裁判日期】    970221
【裁判案由】    確認債權存在
【裁判全文】
最高法院民事判決              九十七年度台上字第二九一號
上  訴  人  甲○○○
            乙○○○
共      同
訴訟代理人  林 石 猛律師
            蔡 坤 展律師
            林 岡 輝律師
被 上訴 人  財政部高雄市國稅局
法定代理人  丙 ○ ○
上列當事人間請求確認債權存在事件，上訴人對於中華民國九十
五年十月十一日台灣高等法院高雄分院第二審判決（九十五年度
重上字第二五號），提起上訴，本院判決如下：
    主  文
原判決廢棄，發回台灣高等法院高雄分院。
    理  由
本件被上訴人之法定代理人於第三審程序變更為丙○○，有行政
院令可稽，茲據其具狀聲明承受訴訟，核無不合，應予准許，先
予明。
次查被上訴人主張：上訴人乙○○○無何法律上之原因，於民國
九十一年三月四日，將其出賣股票所得新台幣（下同）三千六百
六十九萬六千元存入其配偶即另一上訴人甲○○○之高雄市農會
帳戶內，使甲○○○受利益，致乙○○○受損害，因此乙○○○
對甲○○○即有上開數額之不當得利債權存在。而乙○○○滯欠
八十六、八十七年度贈與稅共九千二百八十二萬九千八百十九元
，經伊移送法務部行政執行署高雄行政執行處（下稱高雄行政執
行處）執行，高雄行政執行處乃核發執行命令扣押乙○○○對甲
○○○之上開不當得利債權，惟甲○○○卻以其未積欠乙○○○
債務為由聲明異議，依行政執行法第二十六條準用強制執行法第
一百二十條第二項之規定，伊自有訴請確認上訴人間不當得利債
權存在之必要等情，爰求為確認乙○○○對甲○○○有三千六百
六十九萬六千元之債權存在之判決。
上訴人則以：對於應否繳納稅捐有爭執時，應循行政爭訟程序解
決，被上訴人為使上訴人乙○○○繳納稅捐而提起本件訴訟，並
不合法。又乙○○○係為清償其購買土地及股票先後向另一上訴
人甲○○○借貸之債務四千六百六十八萬七千九百五十元、一千
七百零三萬二千零八十二元，合計為六千三百七十二萬零三十二
元，而於九十一年三月四日將出賣股票所得三千六百六十九萬六
千元存入甲○○○之高雄市農會帳戶內，甲○○○受領上開款項
自有法律上之原因等語，資為抗辯。
原審將第一審所為上訴人甲○○○勝訴之判決廢棄，改判確認原
審追加被告即另一上訴人乙○○○對甲○○○有三千六百六十九
萬六千元債權存在，係以：乙○○○於九十一年三月四日，將其
出售股票所得三千六百六十九萬六千元存入甲○○○之高雄市農
會帳戶內，而乙○○○滯欠贈與稅九千二百八十二萬九千八百十
九元，經被上訴人移送高雄行政執行處執行，該執行處乃以乙○
○○對甲○○○有三千六百六十九萬六千元之債權存在為由，核
發扣押命令，惟甲○○○卻對之聲明異議等情，為兩造所不爭執
，且有高雄市農會取款條、存款條、高雄行政執行處執行命令及
甲○○○聲明異議狀等件可稽，自屬真實。而上訴人辯稱：乙○
○○將三千六百六十九萬六千元存入甲○○○帳戶內，係為清償
乙○○○對甲○○○所負之借款債務六千三百七十二萬零三十二
元等語，既為被上訴人所否認，依民事訴訟法第二百七十七條前
段規定及最高法院七十九年度台上字第二七二二號判決所示意旨
，自應由上訴人就此有利於己之事實即渠等間有消費借貸法律關
係存在，負舉證責任。經查乙○○○向甲○○○借貸共六千三百
七十二萬零三十二元，係屬鉅額款項，惟上訴人除謂無利息之約
定外，關於何時達成借貸合意、何時交付借款及交付方式、清償
期為何等涉及消費借貸契約有無成立之重大事項，均未舉證以實
其說，則上訴人間究有無六千三百七十二萬零三十二元之消費借
貸關係存在，已屬可疑。參以甲○○○對於乙○○○借款購買土
地之筆數及借貸金額，前後陳述不一，上訴人所謂乙○○○向甲
○○○借款購買土地一節，實難採信。況乙○○○於八十六年間
出賣土地得款二億二千八百五十一萬六千元，其是否有向甲○○
○借款購買土地及股票之必要，不僅可疑，且甲○○○未向乙○
○○催討借款，亦與常情相悖。雖上訴人抗辯前開出賣土地所得
不足以清償渠等間其他債務，但未據其舉證證明，尚難採取。又
上訴人間果有六千三百七十二萬零三十二元之消費借貸關係存在
，為何乙○○○僅清償三千六百六十九萬六千元，其餘究於何時
已清償？或日後始行清償，餘額尚有若干？上訴人均未舉證說明
。至甲○○○之高雄市農會帳戶明細表及乙○○○買賣股票之交
易明細表，僅能證明有提款及買賣股票之事實，連同坐落高雄市
左營區○○段○○段二０五之一地號等四筆土地之移轉登記等申
請資料及甲○○○之財產總額高出乙○○○甚多，均不足以證明
上訴人間有六千三百七十二萬零三十二元之消費借貸關係存在。
綜上所述，上訴人既無法舉證證明渠等間有六千三百七十二萬零
三十二元之消費借貸關係存在，且上訴人亦陳稱渠等間除消費借
貸關係外，並無贈與、信託、給付薪資等其他法律關係存在等語
，則乙○○○於九十一年三月四日將三千六百六十九萬六千元存
入甲○○○之高雄市農會帳戶內，甲○○○即無法律上之原因而
受利益，致乙○○○受損害，依民法第一百七十九條前段之規定
，乙○○○對甲○○○即有返還上開數額之不當得利債權存在。
從而被上訴人請求確認乙○○○對甲○○○有三千六百六十九萬
六千元之債權存在，自屬有據，應予准許等詞，為其判斷之基礎
。
按非債清償之不當得利返還請求權，係以債務不存在為其成立要
件之一，故主張此項請求權成立之原告，應就債務不存在之事實
負舉證之責任。上訴人乙○○○將其出賣股票所得三千六百六十
九萬六千元存入另一上訴人甲○○○之高雄市農會帳戶內，上訴
人既抗辯係為清償乙○○○對甲○○○所負之借款債務六千三百
七十二萬零三十二元，則被上訴人以上訴人間無此消費借貸關係
存在，主張乙○○○對甲○○○有三千六百六十九萬六千元之不
當得利債權存在，依上說明，被上訴人自應就上訴人間無上開消
費借貸關係存在，負舉證責任。乃原審竟認上訴人應舉證證明渠
等間有六千三百七十二萬零三十二元之消費借貸關係存在，而以
上訴人未盡舉證之責，為其不利之判斷，要難謂當。上訴論旨，
指摘原判決不當，求予廢棄，非無理由。
據上論結，本件上訴為有理由。依民事訴訟法第四百七十七條第
一項、第四百七十八條第二項，判決如主文。
中    華    民    國  九十七  年    二    月  二十一  日
                      最高法院民事第四庭
                          審判長法官  許  朝  雄
                                法官  陳  淑  敏
                                法官  鄭  玉  山
                                法官  吳  麗  女
                                法官  黃  義  豐
      本件正本證明與原本無異
                                      書  記  官
中    華    民    國  九十七  年    三    月    十    日
                                                    Ｍ


司法院資訊處製作；財團法人民間司法改革基金會備份。
